ACORDAO-COMPLETO-2341809

ACÓRDÃO 47/2019 ATA 1/2019 - PLENÁRIO

VISTOS, relatados e discutidos estes autos de representação, com proposta de adoção de medida cautelar, formulada pela Secretaria de Controle Externo no Estado de Goiás (Secex/GO) , acerca de possíveis irregularidades ocorridas na Tomada de Preços 3/2018, promovida pela Prefeitura Municipal de Itaguaru/GO, relacionadas à adoção de critérios restritivos à competitividade,
ACORDAM os Ministros do Tribunal de Contas da União, reunidos em sessão plenária, ante as razões expostas pelo, em: 
9.1. com fulcro no art. 276, caput, do Regimento Interno/TCU, referendar a medida cautelar adotada pelo relator por meio do despacho contido na peça 8 destes autos, transcrito no Relatório que precede este acórdão, bem como as medidas acessórias constantes no mencionado despacho; 
9.2. encaminhar cópia desta deliberação à Prefeitura Municipal de Itaguaru/GO e à empresa Denilson Xavier Souto Júnior EIRELI - ME.

Referendo de medida cautelar em processo de representação acerca de possíveis irregularidades ocorridas em tomada de preços para contratação de empresa para execução de obras de pavimentação asfáltica.

Prefeitura Municipal de Itaguaru - GO.

3. Interessados/Responsáveis: não há.

13.1. Ministros presentes: José Mucio Monteiro (Presidente), Augusto Nardes, Raimundo Carreiro e Bruno Dantas (Relator).
13.2. Ministros-Substitutos convocados: Marcos Bemquerer Costa e André Luís de Carvalho.

ACORDAO-COMPLETO-2348024

Acórdão de Relação 670/2019 - Plenário

Acórdão de Relação

BRUNO DANTAS

Adoto como relatório o despacho que fundamentou a concessão da medida cautelar ora em apreciação (peça número 8) : 
"Trata-se de representação, com proposta de adoção de medida cautelar, formulada pela Secretaria de Controle Externo no Estado de Goiás (Secex/GO) , acerca de possíveis irregularidades ocorridas na Tomada de Preços 3/2018, promovida pela Prefeitura Municipal de Itaguaru/GO, relacionadas à adoção de critérios restritivos à competitividade.
O certame visa à contratação, sob o regime de empreitada por preço global, de empresa do ramo de engenharia para executar obras - orçadas em R$ 545.032,53 - de pavimentação asfáltica em ruas e avenidas de Itaguaru/GO, utilizando-se de recursos repassados pela União por meio do Contrato de Repasse 1041.442-17/2017 (Convênio 846.558/2017 - Ministério das Cidades) .
Em sua peça inicial (peça 1) , a Secex/GO afirma ter identificado as seguintes questões as quais necessitam de esclarecimentos adicionais:
2.1. exigência, na qualificação econômico-financeira das empresas licitantes, de: (i) índice de liquidez geral maior ou igual a 2,5; (ii) índice de liquidez corrente maior ou igual a 4,5; (iii) grau de solvência maior ou igual a 2,5 (em desacordo, respectivamente, com os Acórdão 5372/2012-TCU-Segunda Câmara, 4.606/2010 - 2ª Câmara e 2.365/2017 - Plenário) ;
2.2. exigência cumulativa, na qualificação econômico-financeira das empresas licitantes, de capital social/patrimônio líquido mínimo e de garantia da proposta (em desacordo com o Acórdão 710/2018-TCU-Plenário) , garantia esta que deveria ser registrada na prefeitura até o terceiro dia útil anterior ao certame, em afronta à jurisprudência desta Corte (Acórdão 447/2018-TCU-Plenário) ;
2.3. exigência, na qualificação técnica das empresas licitantes, de comprovação de que haja engenheiro civil ou arquiteto no quadro permanente da empresa e que os atestados de capacidade técnica sejam apresentados em nome deste profissional (em desacordo com o Acórdão 1084/2015-TCU-Plenário) ;
2.4. exigência, na qualificação técnica das empresas licitantes, de visita técnica, em data única, devendo a empresa arcar com os custos de deslocamento do funcionário municipal designado para o acompanhamento da visita (em desacordo com os Acórdão 2361/2018-TCU-Plenário e 7.982/2017 - 2ª Câmara) .
Verifica-se, no Portal da Transparência da Prefeitura Municipal de Itaguaru/GO, que apenas uma empresa participou do certame (Denílson Xavier Souto Júnior EIRELI - ME, CNPJ 29.870.588/0001-16) , sagrando-se vencedora com proposta de R$ 541.142,66, o que representa um desconto de 0,7% em relação ao valor orçado pela Administração.
Isto posto, a unidade instrutora entende que os fatos elencados configuram a existência do fumus boni juris. O periculum in mora, por sua vez, advém do estágio avançado do certame, com fortes possibilidades de assinatura da avença em data próxima, provavelmente antes que sejam oportunamente analisados os esclarecimentos que devem ser requeridos à prefeitura. Por fim, não vislumbra o periculum in mora reverso, capaz de trazer prejuízos significativos ao interesse público.
Em razão da situação relatada, a Secex/GO propõe, em pareceres uniformes, que seja adotada medida cautelar, inaudita altera pars, no sentido de suspender o certame até a decisão de mérito desta Corte de Contas, e que sejam promovidas as oitivas da Prefeitura Municipal de Itaguaru/GO e da empresa declarada vencedora.
Adianto que, neste juízo prefacial, de cognição sumária e não exauriente, em que é exercido o poder de cautela, num julgamento deliberatório no qual se mesclam a impossibilidade de aprofundamento analítico do caso e a urgência da decisão, apesar de os valores envolvidos não apresentarem materialidade significativa, anuo ao entendimento da Secex/GO de que os pressupostos acima mencionados se encontram presentes.
Conforme pontuado pela unidade em seu exame técnico, o edital em comento apresentou, de fato, exigências restritivas à concorrência, vedadas pela Lei 8.666/93 e jurisprudência deste Tribunal.
Com efeito, quanto à imposição dos índices contábeis listados no item 3.1 deste despacho, a despeito da inexistência de norma legal que proíba a instituição deles na licitação, existem fortes indícios de que as referências adotadas afrontam o § 5º do art. 31 da Lei de Licitações, mormente pela ausência, nos autos, de documentos comprobatórios (geralmente constantes do processo administrativo da licitação) da adequação da escolha desses índices (e valores) para aferir a capacidade financeira das licitantes de honrar seus compromissos.
Corrobora com essa conclusão o excerto do voto condutor do Acórdão 4606/2010-TCU-Segunda Câmara, in verbis:
"Conforme já decidiu este Tribunal em outros processos, a exemplo dos Acórdãos 778/2005, 308/2005, 1.140/2005, 1.926/2004, 247/2003, 268/2003 e 112/2002 e Decisão 1.070/2001, todos do Plenário, bem como no Acórdão 2028/2006-TCU-Primeira Câmara, não há vedação para a utilização de índices contábeis como parâmetro de qualificação econômico-financeira de licitante, entretanto, os valores desses índices devem ser precedidos de fundamentação, constante do processo licitatório, que leve em consideração aspectos contábeis, econômicos e financeiros, assim como a realidade do mercado, revelando-se razoáveis em relação à natureza do objeto licitado, em observância ao disposto no art. 31, § 5º, da Lei 8.666/93 (...) " (grifos meus)  
Quanto ao segundo ponto, resta claro que o art. 31, § 2º, da Lei 8.666/1993 (Súmula TCU 275) veicula as possíveis exigências para qualificação econômico-financeira no certame, e que não podem ser cumuladas, quais sejam: capital mínimo, patrimônio líquido mínimo ou prestação de garantias, mesmo porque todas elas servem a um único propósito: comprovar a capacidade financeira para adimplir a contrato futuro.
Por fim, as demais exigências relatadas são manifestadamente contrárias à jurisprudência desta Corte.
Sendo assim, cumpre adotar a medida cautelar prevista no art. 276 do RI/TCU, a fim de determinar a imediata suspensão de todos os atos decorrentes do certame até decisão ulterior do Tribunal, bem como proceder à oitiva da prefeitura e da entidade para deslinde do processo.
Isso posto, DECIDO:
6.1. conhecer da representação, com fulcro no art. 113, § 1º, da Lei 8.666/1993, c/c o artigo 237, VI, do Regimento Interno/TCU, e no art. 103, § 1º, da Resolução - TCU 259/2014;
6.2. deferir o pedido de concessão de medida cautelar, sem oitiva prévia, com fundamento no art. 276 do Regimento Interno/TCU, para determinar que a Prefeitura Municipal de Itaguaru/GO suspenda a Tomada de Preços 3/2018, até que o Tribunal delibere sobre o mérito da matéria ora em apreço e, caso algum contrato já tenha sido firmado, abstenha-se de praticar qualquer ato com vistas à sua execução até a deliberação definitiva desta Corte;
6.3. realizar a oitiva da Prefeitura Municipal de Itaguaru/GO, com amparo no art. 276, § 3º, c/c art. 250, V, todos do Regimento Interno/TCU, para que, no prazo de até quinze dias, se pronuncie em relação aos pressupostos da cautelar deferida, e, também, quanto às irregularidades mencionadas na manifestação da unidade instrutora (peça 5) e sintetizadas no item 3 deste despacho, relativas à Tomada de Preços 3/2018, bem como apresente outras informações que julgar necessárias;
6.4. realizar a oitiva da empresa Denílson Xavier Souto Júnior EIRELI - ME (29.870.588/0001-16) , com amparo no art. 276, § 3º, c/c art. 250, V, todos do Regimento Interno/TCU, para que, no prazo de até quinze dias, se assim desejar, se pronuncie em relação aos pressupostos da cautelar deferida, e, também, quanto às irregularidades mencionadas na manifestação da unidade instrutora (peça 5) e sintetizadas no item 3 deste despacho, relativas à Tomada de Preços 3/2018, bem como apresente outras informações que julgar necessárias;
6.5. alertar a Prefeitura Municipal de Itaguaru/GO quanto à possibilidade de o TCU vir a determinar a anulação dos atos decorrentes da Tomada de Preços 3/2018, caso haja indicativo de elementos que caracterizem afronta às normas legais e/ou a possibilidade de ocorrência de prejuízos à Administração;
6.6. encaminhar cópia da instrução e deste despacho à Prefeitura Municipal de Itaguaru/GO e à empresa Denilson Xavier Souto Júnior EIRELI - ME."
	É o relatório.

não há

Não atuou.

REPRESENTAÇÃO. SUPOSTA INABILITAÇÃO IRREGULAR. ADOÇÃO DE MEDIDA CAUTELAR. OITIVAS.

REPRESENTAÇÃO (REPR)

Secretaria do TCU no Estado de Goiás (Sec-GO).

Trata-se de representação, com proposta de adoção de medida cautelar, formulada pela Secretaria de Controle Externo no Estado de Goiás (Secex/GO) , acerca de possíveis irregularidades ocorridas na Tomada de Preços 3/2018, promovida pela Prefeitura Municipal de Itaguaru/GO, relacionadas à adoção de critérios restritivos à competitividade.
2.	Em síntese, a representante entende que os fatos elencados na instrução de peça inicial configuram a existência do fumus boni juris. O periculum in mora, por sua vez, advém do estágio avançado do certame, com fortes possibilidades de assinatura da avença em data próxima, provavelmente antes que sejam oportunamente analisados os esclarecimentos que devem ser requeridos à prefeitura. Por fim, não vislumbra o periculum in mora reverso, capaz de trazer prejuízos significativos ao interesse público
3.	A partir das razões de decidir apresentadas no despacho transcrito no relatório precedente, adotei a medida cautelar sugerida, determinando a realização de oitiva.
Ante o exposto, com fundamento no art. 276, § 1º, do Regimento Interno do TCU, VOTO por que seja adotada a decisão que ora submeto à apreciação deste Colegiado.
TCU, Sala das Sessões Ministro Luciano Brandão Alves de Souza, em 23 de janeiro de 2019.
Ministro BRUNO DANTAS
Relator